臺灣臺北地方法院民事判決
111年度訴字第3123號
原      告  虞萍  
被      告  信孚大樓管理委員會

法定代理人  簡凱琳
訴訟代理人  張家豪
上列當事人間拆除工作物等事件，本院於民國111年11月10日言
詞辯論終結，判決如下︰
    主      文
原告之訴及假執行之聲請均駁回。
訴訟費用由原告負擔。
    事實及理由
一、原告起訴主張：緣信孚大樓（門牌號碼：臺北市○○區○○
　　○路0 段00號（含地上11層、地下1 層）係屬區分所有建物
    ，該大樓設有信孚大樓管理委員會即被告；伊為信孚大樓地
    下1 層（下稱系爭地下室）之區分建物共有人之一，系爭地
    下室之登記用途為「防空避難室、商店」。惟系爭地下室前
    公梯牆面設有舊電箱（詳如附件照片、平面圖上紅圈所示，
    下稱系爭舊電箱），該牆面業經臺灣高等法院104年度上字
    第928號判決（下稱前案判決）認定屬建物區分所有權之專
    有部分，並非被告管理之共有部分，且依臺北市市政府都市
    發展局核發之建築物室內裝修合格證明所附地下一層裝修平
    面圖亦將前、後公梯均納入室內裝修範圍，可證系爭牆面應
    屬地下一層建物區分所有權之專有部分；又被告於民國98年
    間已委託廠商將全棟大樓之公電配電設備全部移至1樓室外
    ，卻疏未將系爭舊電箱一併拆除，該電箱早已廢棄無用，被
    告消極不作為任由該電箱占有原告所有之建物牆面，為此依
    民法第821條、第767條第1項前段、中段規定請求被告拆除
    舊電箱；另該電箱占有原告所有牆面，被告享有相當於租金
    之利益，為此依民法第179條規定請求被告返還5年之不當得
    利共新臺幣（下同）60萬元（＝1萬元/月×12月×5年）。並聲
    明：㈠被告應將系爭地下室建物如附件照片、平面圖所示之
    舊電箱拆除，並將牆面返還予原告及其他全體共有人。㈡被
    告應給付原告60萬元，及自起訴狀繕本送達翌日起至清償日
    止，按年息5%計算之利息；暨被告應自起訴狀繕本送達翌日
    起至拆除系爭舊電箱將牆面返還原告及其他全體共有人止，
    按月給付原告1萬元。㈢願供擔保請准宣告假執行（見本院卷
    第9、123頁）。
二、被告則以：系爭舊電箱係位於系爭地下室前公梯，為一非高
    壓電之配電盤，係信孚大樓1樓公共設施之電源、照明、緊
    急照明之無熔絲開關，自65年設置迄今，現仍持續供大樓使
    用中並未廢棄；又98年電力工程係將頂樓高壓電設備廢止，
    將電箱移至1樓戶外，把高壓供電改為低壓供電，將原本僅
    有一總電表，改為分層分戶電表，此部分於前案審理時業經
    證人程日騰到庭證述；另前案判決並未認定系爭舊電箱所在
    外牆屬原告專有部分，反而認定前公梯為信孚大樓共用部分
    ，就原告未經大樓管委會同意，於系爭舊電箱旁自行拉線裝
    設電燈開關之舉，否定其正當性；前公梯之設置目的屬大樓
    避難設施一部，不具使用上獨立性，構造上或性質上屬大樓
    之共用部分，系爭舊電箱並非專有部分之附屬物，建物起造
    後即設置於牆面上，該牆面早已作為系爭舊電箱附著之牆壁
    ，為整棟大樓、前公梯構造上及使用上不可或缺之部分，係
    整體建築物之基本構造，應認屬區分所有建物之共有部分，
    原告所請均無理由。並聲明：㈠原告之訴及假執行均駁回。㈡
    如受不利判決，願供擔保免為假執行。
三、本院之判斷：
　　原告主張系爭舊電箱設置之牆面為分間牆，為其專有部分，
    系爭舊電箱早已廢棄無用，被告消極不拆除，無權占有伊所
    有牆面，妨害伊所有權行使云云，此為被告所否認並以前詞
    置辯。茲將本件重要爭點說明如下：
  ㈠原告主張其為信孚大樓系爭地下室區分所有建物之共有人之
    一，系爭地下室門牌號碼為「臺北市○○區○○○路0段00號地下
    一層」，登記建號為「中山區正義段三小段1770建號」，用
    途為「防空避難室、商店」等情，業據原告提出建物第一類
    登記謄本為證，且為被告所不爭執，堪信為實。又系爭地下
    室已獨立編釘門牌號碼，經地政事務所編有獨立建號，產權
    登記為原告與其他共有人公同共有，係屬公寓大廈管理條例
    第3條第3款所稱之專有部分，僅系爭地下室屋內構造物如係
    屬維持建築物安全所必要之公寓大廈基礎、主要樑柱、承重
    牆壁、樓地板及屋頂之構造，則為信孚大樓之共有部分，此
    經前案判決即臺灣高等法院104年度上字第928號認定明確，
    有該判決書在卷可憑（見本院卷第27頁），應可認定。
　㈡系爭舊電箱設置之牆面，係屬梯廳，屬區分所有權人生活利
    用上不可或缺之共用部分：
　1.按「專有部分：指公寓大廈之一部分，具有使用上之獨立性
    ，且為區分所有之標的者。」、「共用部分：指公寓大廈專
    有部分以外之其他部分及不屬專有之附屬建築物，而供共同
    使用者。」、「住戶對共用部分之使用應依其設置目的及通
    常使用方法為之。但另有約定者從其約定。」、「住戶應依
    使用執照所載用途及規約使用專有部分、約定專用部分，不
    得擅自變更。」，公寓大廈管理條例第3條第3款、第4款、
    第9條第2項、第15條第1項定有明文。次按建築技術規則設
    計施工編第162條所謂「梯廳」，係指各樓層昇降機口與樓
    梯梯級終端相互間或昇降機口、樓梯梯級終端至專有部分或
    至避難層共同出入口間，供共同使用之等候、通行空間，且
    任一方向之淨尺寸大於2公尺部分，內政部營建署85年9月14
    日台內營字第8584874號函所釋示。再依信孚大樓管理規約
    第15條約定（見前案一審卷一第265頁，103年1月23日修訂
    ）：「一、區分所有權人及用戶對於專有部分及約定專有部
    分之使用，應依使用執照所載用途為之。二、區分所有權人
    及用戶對於專有部分及約定專有部分應依符合法令規定之方
    式使用，並不得有損害建築物主要結構及妨礙建築物環境品
    質。」。
  2.查系爭地下室之使用執照存根（見前案二審卷一第120頁）
    記載該建物之用途為「防空避難室、商店」，原告雖為系爭
    地下室區分所有建物之共有人，就其專有部分，仍應依使用
    執照記載用途、上開規約之約定，使用上除供商店使用，亦
    不得違反「防空避難室」之用途，即於空襲等災變發生時，
    仍應提供作為居民住戶防空避難需求，首堪認定。再者，依
    系爭地下室建物申請使用執照所附竣工圖（見本院卷證物袋
    ）、系爭舊電箱位置之照片（見本院卷第273-285頁），可
    知系爭地下室共有3個出入口，系爭舊電箱係位於前公梯之
    梯廳位置，即位於樓梯梯級終端至被告專有部分之空間，該
    空間係供區分所有權人、住戶通往防空避難室等候、通行之
    共同使用空間，應認屬於區分所有建築物共有部分，此可觀
    建物所有權第一次登記法令補充規定第12點所附「區分所有
    建築物共有部分之分類及項目」之附表，第一類「共同出入
    空間」所列「樓梯、樓梯間、梯廳」，第二類「機電設備空
    間」所列「1.電器設備空間...機電設備空間（緊急發電機
    房）、機電設備空間（電錶室）、變電室、配電室、受電室
    、電錶（箱）室...及其他使用性質相同之項目。」，亦有
    相同規定。系爭舊電箱自65年間設置迄今，為兩造所不爭執
    （見本院卷第224頁），該舊電箱既屬上開機電設備之一，
    長期裝設於地下一層供住戶等候、通行之梯廳牆面上，並無
    違反地下一層梯廳共用部分之設置目的及通常使用方法，原
    告主張該牆面為分間牆，屬於其專有部分，不得設置電箱云
    云，恐有誤會。
　3.原告另主張系爭舊電箱已廢棄不用，被告怠於拆除云云，惟
    查前案一審審理時曾傳喚機電廠商蔡坤志到庭證述：地下一
    樓樓梯間之電箱屬於信孚大樓公用電等語明確，並提出民事
    陳報狀、4張照片、B1公用電箱迴路供電圖為證（見本院卷
    第81-89頁，前案二審卷一第193頁），此與被告提出電箱內
    迴路及電線走向之照片（見本院卷第279-287頁）相符，系
    爭舊電箱現既係供1樓梯廳照明、服務台電源、前後公梯暨
    騎樓照明之配電盤，將電源開關、斷路器設備、測量儀表等
    設置於該電箱內，自屬信孚大樓區分所有權人共有之現正常
    運作機電設備，原告主張系爭舊電箱占有其專有部分分間牆
    ，依所有權人地位請求拆除系爭舊電箱並返還牆面，難謂有
    據。又系爭舊電箱裝設於地下一層前公梯梯廳牆面上，該梯
    廳、舊電箱均為信孚大樓「不屬專有之附屬建築物，而供共
    同使用者」（參公寓大廈管理條例第3條第4款條文），屬於
    公寓大廈共用部分，並無占用原告專有部分牆面之情形，則
    原告請求返還相當租金之不當得利，亦非有據。
四、綜上，原告民法第821條、第767條第1項前段、中段規定請
    求被告拆除舊電箱返還牆面；另依民法第179條規定請求被
    告給付60萬元及遲延利息，暨自起訴狀繕本送達翌日起至拆
    除舊電箱將牆面返還原告及其他全體共有人止，按月給付原
    告1萬元，均無理由，應予駁回。原告之訴既經駁回，其假
    執行之聲請失所附麗，併予駁回。
五、本件事證已臻明確，兩造其餘攻擊防禦方法及所提之證據，
    經核均與本件判決結果無影響，爰不逐一論駁。
六、訴訟費用負擔之依據︰民事訴訟法第78條。
中　　華　　民　　國　　111 　年　　12　　月　　9 　　日
                  民事第八庭  法  官  張瓊華
上列正本係照原本作成。
如不服本判決對本判決上訴，須於判決送達後20日內向本院提出
上訴狀（須附繕本）。如委任律師提起上訴者，應一併繳納上訴
審裁判費。　　　　　　　　　
中　　華　　民　　國　　111 　年　　12　　月　　9 　　日
                              書記官  邱美嫆  



附件：系爭舊電箱照片　　　　　　　　　　　　　　　　　　　　　　　　　　　　　　
　　　　　　　　　　　　

　　　　　　　　　　　　　　　
附件：系爭舊電箱所在平面圖